【裁判字號】    99,司司,126
【裁判日期】    991101
【裁判案由】    解任清算人
【裁判全文】
臺灣桃園地方法院民事裁定             99年度司司字第126號
聲  請  人  乙○○
            丙○○
相  對  人  首創電子股份有限公司
法定代理人  甲○○
上列當事人間聲請解任清算人事件及聲請命令開始特別程序事件
，本院裁定如下：
    主  文
甲○○之首創電子股份有限公司（統一編號：00000000）清算人
職務應予解任。
    理  由
一、按「法院因監察人或繼續一年以上持有已發行股份總數百分
    之3 以上股份股東之聲請，得將清算人解任。」、「有重要
    事由時，法院得解任清算人。」公司法第323 條第2 項、第
    337 條第1 項分別定有明文。
二、聲請人聲請意旨略以：
（一）甲○○原任相對人公司董事長，自92年2 月設立後，從未
      依法召開股東常會，使股東無從知悉公司實際營運狀況及
      資產、財物真實狀況，無從對各項財報予以認可，係為損
      害股東之不法行為。
（二）甲○○復於99年5 月21日股東會挾其60％持股之絕對多數
      表決權股東身分，強行通過解散公司及選任甲○○為清算
      人之決議。致使少數股東無從復依公司法第245 條聲請法
      院選派檢查人，剝奪少數股東藉由檢查人檢查知悉公司財
      務狀況之途徑。
（三）甲○○就任清算人後，於99年8 月2 日召開股東臨時會，
      將其造具之「財務報表及財產目錄」提請股東會承認，惟
      對聲請人關於公司帳務之提問及查帳請求均未予適當回應
      ，有違清算人職務之認知與能力。
（四）甲○○身兼「違法未召開股東常會與報告會計表冊之公司
      董事長身分」、「絕對多數表決權股東身分」及「股東會
      選任清算人」三種身分，使公司會計表冊無以透明，致生
      有利益衝突，罔置其餘少數股東權益之虞，實屬不適任清
      算人事由，應與解任。
三、相對人陳述意見略以：
（一）未依法召開股東常會，乃因本公司股東皆屬同一辦公室辦
      公之同仁，日常辦公過程即實質上進行股東間之開會討論
      ，僅基於行事之便，未於形式上召開股東常會，而財務報
      表形式面或有疏漏，實質面並無任何疑問。
（二）解散公司乃因公司虧損，為降低股東損失始決議解散，且
      解散公司及選任甲○○為清算人之決議，均依法進行且全
      體股東無異議通過，並無不法。
（三）清算人於清算過程中，並無隨時對單一特定股東解釋之義
      務，而公司法第210 條股東查核權僅限營業報告書及財務
      報表，不及於營業帳簿及憑證。在99年8 月2 日提請股東
      會承認其造具「財務報表及財產目錄」之股東臨時會上，
      亦無義務提供憑證供單一特定股東逐一查核報表資料。倘
      聲請人有疑義，應向法院提出檢查權之聲請，經法院來函
      要求進行查核時，本公司必將配合辦理。亦即對財務報表
      有任何問題，股東應向法院主張公司提供憑證行公司帳務
      之查核，再由法院反查回來，而非干擾股東會議之進行。
四、經查
（一）關於99年5 月21日股東會通過解散公司及選任甲○○為清
      算人之決議，既合乎公司法第174 條決議方法之門檻，尚
      難謂「強行通過」此決議，且上開二議案係該次股東會議
      案（二）及議案（三），而聲請人之反對票乃針對議案（
      一），而非針對議案（二）及議案（三），渠當場既未為
      對上開議案表示任何異議，足可認已承認上開決議，倘允
      日後復行質疑乃至否認承認當時相關決議之效力，不啻許
      股東任意翻覆，影響公司秩序之安定，徵諸民法第56條第
      1 項但書、公司法第189 條、最高法院75年台上字第594
      號判例及最高法院72年第9 次民事庭會議決議（一）之失
      權效法理，應可認聲請人此部分並無可採。故就解散公司
      及選任甲○○為清算人之決議並未有違法情事。
（二）另查，「清算人遇有股東詢問時，應將清算情形隨時答覆
      。」公司法第87條第5 項訂有明文。此項答覆義務，乃規
      定於無限公司一章，並為公司法第113 條及第115 條準用
      於有限公司及兩合公司。惟公司法第334 條刻意排除第87
      條第5 項及第6 項而不予準用於股份有限公司之清算程序
      中，可推知立法者有意維持股份有限公司之清算效率，蓋
      股份有限公司股東多屬相對眾多或分散，避免少數股東過
      度關切清算人執行職務之狀況，徒生清算人困擾，故予以
      限縮股份有限公司清算人之答覆股東詢問義務，以減免少
      數股東過度介入清算人執行職務之可能。是以，99年8 月
      2 日股東臨時會上，清算人對聲請人關於公司帳務之提問
      未予適當回應，尚難謂有明顯違法餘地，聲請人所稱清算
      人於清算過程應隨時對股東釋疑之義務，似有誤會，此部
      分指摘自無可採。
（三）股份有限公司於清算中，其財產之檢查由清算人為之，由
      清算人造具財務報表及財產目錄，送經監察人審查，再提
      請股東會承認後，並即報法院，此為公司法第326 條第1
      項所明定。又清算完結時，清算人應造具清算其內收支表
      、損益表、連同各項簿冊，送經監察人審查，並提請股東
      會承認。股東會得另選檢查人，檢查前項簿冊是否確當。
      簿冊經股東會承認後，視為公司已解除清算人之責任。但
      清算人有不法行為者，不在此限。此為公司法第331 條第
      1 項、第2 項、第3 項所明定。準此，倘股東對清算人之
      清算執行狀況報告案有所質疑，應由監察人審查否准及股
      東會不予承認或由股東會另行選任檢查人，以對清算人之
      監督檢查。此外，並無於普通清算程序中，賦予少數股東
      依公司法第245 條第1 項聲請法院另行選派檢查人檢查財
      產或監督清算人之權利（參照最高法院81年台抗字331 號
      判決意旨），則依舉重以明輕之法理，遑論賦予少數股東
      個別單獨請求檢查帳務之權，俾維護清算人執行清算過程
      之迅速與效率，以達公司法第87條第3 項清算人執行清算
      時限之儘速終結清算中公司權利義務關係立法目的。準此
      ，聲請人依法既無檢查帳務之權，尚難遽以認清算人未予
      配合辦理即有不適宜繼續擔任清算人之情事。
（四）查個別股東查帳權僅有公司法第210 條可資主張，惟其所
      謂財務報表簿冊之範圍僅須將資產負債表及損益表備置於
      公司，並不含營業帳簿及憑證，故聲請人於股東臨時會上
      要求查核憑證，實非清算人之法定職務範圍，清算人依法
      自無配合之義務，且既「將財務報表及財產目錄備置於公
      司」乃係法所明文，聲請人即應知悉，尚不得指摘清算人
      於股東臨時會召集事由中未提及此點，即係蓄意令股東無
      從查閱，強令股東盲目認可，遑論亦無任何法令規定須為
      此項召集事由之記載，清算人此部分並不生違法情事。
（五）從而本案中，1 、股東會決議解散公司，2 、決議選任甲
      ○○為清算人，3 、清算人執行清算職務，分別個別觀之
      ，均難謂有明顯違法情事可資指摘。惟得否解任清算人乃
      法院之裁量權，清算人是否適任，又屬不確定法律概念，
      並無十分明確標準可資依循，亦非以清算人具有明顯違法
      行為為唯一解任事由，「法院因監察人或繼續一年以上持
      有已發行股份總數百分之三以上股份股東之聲請，得將清
      算人解任。」、「有重要事由時，法院得解任清算人。」
      公司法第323 條第2 項、第337 條第1 項分別定有明文。
      考其立法旨趣，當在於清算人依照同法第334 條準用第84
      條之規定，有了結現務、收取債權、清償債務、分派盈餘
      或虧損與分派賸餘財產之職務，是其職務之行使，特重於
      追求公司債權人公平受償與股東受賸餘財產分配利益。又
      依照同法第23條第1 項、第324 條準用第193 條第1 項之
      規定，清算人負有恪遵法令忠實執行其清算職務之義務。
      因此，倘依當事人提出或法院職權調查而得之具體事證，
      足認清算人有解任之必要時，例如曾有侵佔公司利益或財
      產之行為，或其利益與公司或其股東、債權人之利益衝突
      ，或有未能誠實遵守法令、章程、股東會、董事會或清算
      人決議或會計規則之行為，並法院認如由該清算人繼續執
      行職務，有損害公司或其股東、債權人之利益之虞，或將
      使清算程式難以終結時，法院即得基於監督公司清算程式
      職能，因監察人或少數股東之聲請，解任清算人之職務，
      以保護公司及其股東、債權人之整體利益。再者，法人之
      清算，屬於法院監督，法人之清算人，法院認為有必要時
      ，得解除其任務，民法第39條定有明文。又法人之清算程
      序，除本通則有規定外，準用股份有限公司清算之規定，
      民法第41條亦有規定。又依民法第39條、第42條，法院為
      監督上必要之檢查及處分後，認有必要時，有關法人清算
      人之解任，應由法院依職權為之，臺灣高等法院96年度非
      抗字第49號裁定可資參照。
（六）本案中，甲○○身兼「董事長、60％大股東、清算人」，
      不論股東會特別決議或一般決議，均可憑其一人之力，以
      股東會多數決方式，合法完成「解散公司」（實質上效果
      等同剝奪少數股東聲請法院選派檢查人之權利）、「選任
      清算人」、「認可清算人造具之報表」等眾多決議，少數
      股東未及於公司存續中行使公司法第245 條第1 項聲請法
      院選派檢查人檢查公司業務帳目及財產情形，則一旦進入
      普通清算程序，則其財產之檢查權利僅清算人所享有，少
      數股東除無從另行聲請選派檢查人外（參照最高法院81年
      台抗字331 號判決意旨），要亦無從自行請求清算人配合
      檢查帳目，亦即清算人將可合法拒絕少數股東一切檢查與
      質疑之請求。一般情況下，固為追求清算之迅速及效率而
      不得不然，惟本案中，甲○○於任職董事長期間，既違法
      未於每年度會計終了後召開股東常會，亦未造具會計表冊
      提請股東常會承認，更未將各項表冊備置於公司供股東查
      閱，對聲請人之請求置之未理，復於聲請人對公司寄發律
      師函後，方召開99年5 月21日之股東會，並於該會中立即
      作成解散公司及選任自己為清算人之決議，間接導致聲請
      人的地位益加惡化，將董事長身分透過大股東轉變為清算
      人，實質上變相自我擴權。先天上，難以期待清算人對先
      前董事違法行為加以查察，如此轉換身分行為即有可遭人
      非議之處，於面對合理質疑時，本應謹慎回應少數股東之
      請求，妥善處理先前任職董事長時之違法前行為，以免瓜
      田李下。惟觀清算人所為之一切抗辯，均屬於法有據，鏗
      鏘有力，反益顯現出少數股東權益之虛設化，則於清算程
      序中，股東會決議將來勢必依公司法第331 條第1 項承認
      清算人所為之清算結果，更難以期待股東會會依公司法第
      331 條第2 項選任檢查人檢查清算人所造具簿冊之確當性
      。從而在股東對董事長於公司營運期間違法未召開股東常
      會致有帳務疑慮之既存前提下，清算人之檢查義務即顯重
      要，而非一般情況下之形式確認公司財產以為清算基礎可
      比，而係應比照檢查人所負之監督責任，亦即財產之檢查
      由清算人為之，清算人執行職務應顧及股東之利益，則揆
      諸最高法院81年台抗字331 號判決意旨，少數股東權益之
      保障與對選派檢查人之需求，均內化至清算人是否適任之
      判斷標準中，從而方可謂普通清算程序中，已無聲請法院
      選派檢查人之必要，此亦清算人解任事由此一不確定法律
      概念所得彈性發揮之保障股東權益，以及兼顧清算人執行
      職務效率所由設。準此，聲請人是項聲請，於法尚無不合
      ，應予准許，爰依前揭法條規定，解除甲○○清算人職務
      。
五、如不服本裁定，應於裁定送達後10日內向本院提出抗告狀，
    並繳納抗告費新台幣1 仟元。
中    華    民    國    99    年    11    月    1     日
                  民事第一庭    司法事務官  黃曉玲

司法院資訊處製作；財團法人民間司法改革基金會備份。
